最高法院刑事判決　　　　　　　　　 111年度台上字第3400號
上　訴　人　徐璽庭



　　　　　　徐顥擎



　　　　　　羅婉慈


上　一　人
選任辯護人　林水城律師
　　　　　　吳譽珅律師
上列上訴人等因違反毒品危害防制條例等罪案件，不服臺灣高等
法院高雄分院中華民國111 年3 月31日第二審判決（110 年度上
訴字第1091號，起訴案號：臺灣高雄地方檢察署109 年度偵字第
10880、12958號），提起上訴，本院判決如下：
    主  文
上訴駁回。
    理  由
一、按刑事訴訟法第377 條規定，上訴於第三審法院，非以判決
    違背法令為理由，不得為之。是提起第三審上訴，應以原判
    決違背法令為理由，係屬法定要件。如果上訴理由書狀並未
    依據卷內訴訟資料，具體指摘原判決不適用何種法則或如何
    適用不當，或所指摘原判決違法情事，顯與法律規定得為第
    三審上訴理由之違法情形，不相適合時，均應認其上訴為違
    背法律上之程式，予以駁回。
二、上訴人甲○○、乙○○共同上訴意旨略稱：我乙○○於本件
    僅負責交付毒品、收取現金之末端分工，於為警查獲前即自
    知所為不該，即於民國109 年4 月底主動退出另覓正當工作
    ；我甲○○前無任何刑事前科紀錄，亦於同年5 月中旬主動
    決定不再販毒，祇因我等皆沾染施用毒品愷他命、毒品咖啡
    包等惡習，所為販毒行為毋寧為接近吸毒者友儕間之互通有
    無，規模不若大量、長期販毒之盤商、毒梟，僅屬零星販售
    ，對國民健康及國家社會法益之侵害，尚非達十惡不赦之程
    度，倘科以毒品危害防制條例第4 條第3 項之販賣第三級毒
    品罪之最低法定本刑7 年以上有期徒刑，實嫌過重，況實務
    上尚有犯情、次數較本件重者，僅被量處有期徒刑5 年2 月
    ，而我等犯後均知所悔悟，決心從事正當工作、投身公益，
    原審未能審酌前情，遽認我等無刑法第59條酌減其刑之適用
    ，當有判決適用法則不當之違誤。
三、乙○○個別上訴意旨另以：我固因有前案犯罪執行完畢，致
    本件犯罪構成累犯，但前次所犯乃屬侵害財產法益之竊盜罪
    ，與本案罪質不同、保護法益有別，尤其我於本件僅負責交
    付毒品、收取現金的末端分工，且於查獲前既已退出另覓正
    職，犯情尚非重大，當無特別惡性及對刑罰反應力薄弱之情
    形，原審未能審酌前情，亦未說明何以不列入考量應無加重
    其刑必要之理由，遽逕為我累犯刑之加重，容有判決理由欠
    備之違失。
四、上訴人丙○○上訴意旨略以：
  ㈠我未參與毒品交易，僅涉記帳、發薪予負責毒品交付之同案
    被告乙○○等人，當屬販賣毒品構成要件以外之行為，且係
    在同案被告甲○○等人販毒後之事後幫助行為，不應與同案
    被告甲○○等人構成販賣毒品之共同正犯，縱認屬事前幫助
    行為，也因我非以自己犯罪之意思參與本案，當僅止於幫助
    犯而已，就此我曾於原審有所爭執，惟原審對此有利於我的
    主張，恝置不理，又不說明不採的理由，且對於我何以有與
    同案被告甲○○等人有販賣毒品之犯意聯絡、行為分擔的依
    據，亦未敘明，即在沒有其他補強證據之情況下，遽以我有
    記帳、發放薪水的自白籠統地認定我為本件販賣毒品之共同
    正犯，當有認定事實不依證據，並判決適用法則不當、理由
    欠備之違誤；此外，同案被告甲○○於第一審作證時，直言
    我曾規勸他不要再做這樣子的事情（販賣毒品），兩人也有
    討論過不要再賣了等語，而本件14次之販毒行為是否係在我
    表示不願意參與記帳之後始發生，攸關我應否與同案被告甲
    ○○等人同負共同正犯之責的重大事項，原審未遑依職權為
    此證據之調查，猶未就我所為記帳內容與該14次販毒收入之
    關聯有所勾稽，遽逕為我有共同販賣毒品之認定，亦有證據
    調查未盡之違失。
  ㈡法院為量刑調查時，本應依循刑事訴訟法第289 條修法之理
    由及司法院釋字第775 號解釋所闡明之意旨，曉諭當事人、
    辯護人指出證明方法而調查、辯論，以確保量刑調查及辯論
    程序之完備，惟原審於111 年3 月10日所行之審判程序，審
    判長僅就上訴人之學歷、經歷、家庭、經濟狀況為之詢問，
    嗣再命我及原審辯護人就科刑範圍表示意見，並未為必要之
    曉諭，使當事人基於卷內資料為實質辯論，何況同案被告甲
    ○○已明指我曾規勸其不要繼續販毒，此攸關我是否符合刑
    法第57條第5 款、第9 款及第8 款所列之量刑因子，原審未
    予提示、曉諭，當與刑事訴訟法第289 條第2 項之規定有違
    ，同有判決適用法則不當之違誤。
  ㈢我因礙於為同案被告甲○○女友之身分，勉為受託記帳，些
    許時日即感不妥，並勸誡同案被告甲○○不要再販毒，動機
    非惡，且所為記帳、發薪給予犯罪之助力不大，較之其他共
    同被告所為，參與程度輕微，原判決未說明我前述所為於犯
    罪中發揮何種程度之支配功能，也未審酌我曾勸誡同案被告
    不要販毒之事，更未具體說明刑法第57條各款事項之內容及
    所憑事證，遽科以次重於同案被告甲○○之刑，亦有判決適
    用法則不當、理由欠備之可議云云。
五、惟查：
  ㈠本件原審經審理結果，認定上訴人等3 人的自白與卷內諸多
    證據悉相符合而真實，確有如原判決事實欄（下稱事實欄）
    所載如原判決附表（下稱附表）一所示販賣第三級毒品愷他
    命、4-甲基甲基卡西酮、3,4-亞甲基雙氧苯基乙基胺丁酮、
    硝甲西泮、第四級毒品硝西泮等之犯行，因而維持第一審經
    比較新舊法，論處甲○○、丙○○以（修正前）共同販賣第
    三級毒品罪刑（各14罪，如附表一編號5 至7 部分，另各想
    像競合犯販賣第四級毒品罪，並均從一重處斷）；論處乙○
    ○以（修正前）共同販賣第三級毒品罪刑（共8 罪〈即如附
    表一編號2 、4 至10部分〉，均累犯；如附表一編號5 至 7
    部分，另各想像競合犯販賣第四級毒品罪，並均從一重處斷
    ）暨所定應執行刑，及相關沒收、追徵之諭知，駁回上訴人
    等3 人在第二審之上訴。已詳敘其調查、取捨證據之結果及
    憑以認定犯罪事實之心證理由。從形式上觀察，原判決並無
    任何違背法令之情形。
  ㈡證據的取捨、其證明力的判斷及事實的認定（含是否符合共
    同正犯成立要件），俱屬事實審法院自由判斷裁量的職權，
    此項自由判斷職權的行使，倘不違背客觀存在的經驗法則及
    論理法則，即無違法可指，觀諸刑事訴訟法第155 條第1 項
    規定意旨甚明，自難任憑己意，指摘為違法，而據為上訴第
    三審的適法理由。
    又刑法第28條所定之共同正犯，祇要行為人彼此之間，具有
    犯意聯絡、行為分擔，即可成立；此犯意之聯絡，不僅限於
    明示，縱屬默示，亦無不可，且無論事前或事中皆同，因出
    於共同犯罪的意思，分工合作，一起完成，即應就其等犯罪
    的全部情形，共同負責。再者，關於正犯、幫助犯之區別，
    係以行為人主觀的犯意及客觀的犯行作為標準，詳言之，凡
    以自己犯罪的意思而參與犯罪，無論其所參與者是否犯罪構
    成要件的行為，皆為正犯；縱以幫助他人犯罪的意思而參與
    犯罪，所分擔者，苟係犯罪構成要件（以內）之行為，亦為
    正犯；祇有出於幫助他人犯罪的意思，而參與犯罪構成要件
    「以外」之行為，始為幫助犯。
    關於事實欄所載丙○○與同案被告甲○○等人共同為如附表
    一所示之販賣毒品犯行，丙○○既迭在偵查及歷審審理中，
    均自白知悉同案被告甲○○在販賣毒品，販毒集團營利所有
    的錢會回到甲○○，再由我跟甲○○發薪水給熊健呈（業經
    第一審判處罪刑確定）、乙○○，有依甲○○之指示記帳、
    對帳、發薪及回應販毒群組內之訊息，並為認罪之意思表示
    等語（分見偵字第12958號卷第15至21頁、第一審卷第221、
    629頁、原審卷第258頁），核與證人即同案被告甲○○、乙
    ○○及熊健呈等人之供述相符；（同案被告甲○○於第一審
    審理時，更直言：丙○○有勸我不要再販毒，我們有達成協
    議，到〈109年〉5月多就打算沒有要再做了，但後來就被抓
    到〈見第一審卷第519 頁〉，可徵迄至本件如附表一編號14
    所示之最末次犯行〈109年5月20日〉，丙○○始終參與其事
    ）；足見丙○○知情並以自己犯罪之意思參與販毒集團經營
    之分工，姑且不論其實際參與是否為販賣毒品構成要件（以
    內）之行為，仍應該當販賣毒品的共同正犯；尤其丙○○及
    其原審辯護人於原審審理中，未曾為販賣毒品幫助犯之抗辯
    ，僅以其作帳屬犯罪後之事後行為，在本案的角色相對輕微
    ，求予從輕量刑（見原審卷第257、258、416至418頁），自
    毋庸贅為幫助犯與否之調查。原判決關此部分，已詳敘其所
    憑的證據及認定的理由。所為論斷，亦俱有卷證資料覆按；
    因而維持第一審關於丙○○與同案被告甲○○等人共同犯（
    修正前）販賣第三級毒品罪刑（共14罪）之論斷。從形式上
    觀察，經核於法並無不合。丙○○此部分上訴意旨（即前述
    四─㈠部分），置原判決已明白論斷之事項於不顧，就屬原
    審採證認事職權之適法行使，任憑己意，妄指違誤，且未確
    實依據卷內訴訟資料而為指摘，殊難謂已經符合首揭法定上
    訴要件。
  ㈢刑法第47條第1 項規定：「受徒刑之執行完畢，或一部之執
    行而赦免後，5 年以內故意再犯有期徒刑以上之罪者，為累
    犯，加重本刑至二分之一。」參照司法院釋字第775 號解釋
    意旨，認為累犯加重本刑部分，並不生違反憲法一行為不二
    罰原則之問題。惟其不分情節，基於累犯者有其特別惡性及
    對刑罰反應力薄弱等立法理由，一律加重最低本刑，於不符
    合刑法第59條所定要件之情形下，致生行為人所受之刑罰超
    過其所應負擔罪責之個案，不符憲法罪刑相當原則、比例原
    則。於此範圍內，在修正前，為避免發生上述罪刑不相當之
    情形，法院應斟酌個案情形，裁量是否依該規定加重最低本
    刑。
    原判決關於乙○○所犯前述8 罪何以應依累犯之規定加重其
    刑部分，已於理由欄內載敘：乙○○前因竊盜案件，經臺灣
    南投地方法院以107年度投簡字第21號判處有期徒刑2月，共
    2 罪，應執行有期徒刑3 月確定，於107 年12月22日易科罰
    金執行完畢（下稱前案）。其於有期徒刑執行完畢後，5 年
    內故意再犯本案有期徒刑以上之8 罪，均為累犯。審酌乙○
    ○前案所犯竊盜罪經執行檢察官准許毋庸入監服刑，本應珍
    惜易刑處分之機會，另循正途賺取所需，確仍不知悔改，於
    有期徒刑執行完畢未逾2 年即犯下本件販毒重罪，且多達 8
    罪，足見前次財產犯罪之執行結果，不僅未能令乙○○深切
    反省，反而為了牟利而選擇更犯販毒重罪，所為甚至戕害他
    人身心，堪認乙○○對上開刑罰之反應力薄弱，且主觀上可
    見其特別之惡性，復依乙○○本件販毒情節，並無因加重本
    刑致生所受刑罰超過其所應負擔罪責之情。因認均應依刑法
    第47條第1 項規定加重其刑等旨（見原判決第8 、9 、14、
    15頁）。核已說明依累犯規定裁量加重其刑之理由，尚無違
    反罪刑相當原則或理由欠備之可言。乙○○此部分上訴意旨
    （即前述三）泛指所犯前案與本案之罪質相異，原判決未說
    明二者有何關聯，及未將其主動退出販毒集團列入考量不應
    依累犯加重其刑之事項，遽認第一審依累犯規定加重其刑，
    並無過重，有理由不備之違法云云，顯係就原判決已明白說
    明之事項，依憑己見而為爭執，且與卷內訴訟資料不相適合
    ，難認是合法的上訴第三審理由。
  ㈣審判期日之訴訟程序，專以審判筆錄為證，刑事訴訟法第47
    條定有明文；又科刑資料之調查，屬與犯罪事實有密切關聯
    之「犯罪情節事實」者（例如犯罪動機、目的、所生危害、
    違反義務程度），應經嚴格證明，其於論罪證據調查階段，
    依各證據方法之法定調查程序進行調查；其為「犯罪行為人
    屬性」之單純科刑事實者，則以自由證明為已足。科刑資料
    調查方法如何，法無明文，若已就量刑審酌事項（例如前科
    素行、對於本案供述情形之犯罪後態度、所供智識程度及家
    庭、生活狀況），針對行為人前案紀錄表或其警詢、偵訊及
    審理中供述等項，提示調查，由被告及其辯護人、檢察官表
    示意見，即難謂未經合法調查；再者，關於刑之量定，係實
    體法上賦予法院得為自由裁量的事項，倘於科刑時，已以行
    為人的責任為基礎，斟酌刑法第57條所列各款事項，客觀上
    並未逾越法定刑度或濫用其權限，即不得任憑主觀意思，指
    摘為違法，資為合法第三審上訴的理由。而法律上屬於自由
    裁量之事項，雖然仍有一定之拘束，以法院就宣告刑自由裁
    量權之行使而言，應受比例原則、公平正義原則的規範，並
    謹守法律秩序之理念，體察法律之規範目的，使其結果實質
    正當，俾與立法本旨相契合，亦即合於裁量的內部性界限。
    反之，客觀以言，倘已符合其內、外部性界限，當予尊重，
    無違法、失當可指。又案件有無依刑法第59條關於犯情可憫
    、減輕其刑規定處遇的必要，同屬法院的自由裁量權，非許
    當事人逕憑己意，指稱法院不給此寬典，即有判決不適用法
    則的違法。
    關於丙○○部分：稽之原審審判筆錄所載，審判長命為本件
    科刑辯論前，已踐行相關證據調查程序，且係在事實訊問後
    始為科刑資料之調查，而審判長除提示同案被告甲○○歷次
    陳述之筆錄並告以要旨外，尚包括丙○○本人歷次陳述及為
    供其量刑參考之用，其第一審辯護人於第一審審理時對同案
    被告甲○○所進行相關詰問之內容；繼之審判長為科刑資料
    調查時，曾詢以「被告之學歷、經歷、家庭狀況、經濟狀況
    為何？對本案犯罪情節輕重，有何意見？」等旨，丙○○及
    其原審辯護人除就前開證據調查均答稱「沒有意見」外，丙
    ○○另回以「目前沒有工作，與父母、剛出生的小孩同住」
    之旨（見原審卷第348、404、413 頁，第一審卷第230、537
    至540 頁），可見原審已就丙○○相關科刑資料踐行合法的
    調查程序，丙○○此部分上訴意旨（即前述四─㈡），顯然
    未確實依據卷內訴訟資料而為指摘，同難認為適法的上訴第
    三審之理由。又原判決業於其理由欄貳─三─㈢─⒉內，說
    明上訴人等3 人均無適用刑法第59條酌減其刑之理由，並指
    出：上訴人等3 人就附表一所為各次販賣第三級毒品罪（或
    含想像競合之輕罪即販賣第四級毒品罪），其法定最低本刑
    為7年以上有期徒刑，依毒品危害防制條例第17條第2項規定
    減輕其刑後，其最低法定刑已降至有期徒刑3年6月。考量本
    件所犯販賣第三級毒品罪行，與一般販賣毒品案例之手法並
    無二致，應予責難，且甲○○、丙○○共同販賣14次、乙○
    ○共同販賣8 次、販賣價金分別為新臺幣（下同）500 元至
    10,000元不等，犯案情節難認輕微，縱甲○○、乙○○出自
    單親家庭，因一時失慮犯下本案，乙○○更於109年4月底即
    退出不再販毒，甲○○、乙○○犯後投入公益捐獻、志工活
    動，回到其父親設立之公司任職，已有正面積極轉變；丙○
    ○案發時因與甲○○交往而共同販毒，現有甫出生之幼子待
    養，須履行母親職責讓幼兒在健全環境中成長等情，然上訴
    人等3 人均屬青壯之年，身體健全，非無謀生能力，上開個
    人及家庭狀況，均難認有何必須或被迫販毒營生之不得已事
    由，依本件犯罪之具體情狀及行為背景觀之，上訴人等3 人
    犯罪並無特殊之原因、環境等情狀存在，尚難認有何情輕法
    重或客觀上足以引起社會一般人同情之虞，自不符合刑法第
    59條得酌減其刑之要件等旨；原判決復於其理由欄貳─三─
    ㈠─⒈─⑴及貳─三─㈢─⒊內，載敘：第一審既以行為人
    責任為基礎，說明審酌上訴人等3 人為圖得一己之私利，明
    知毒品危害人體健康，竟無視於國家防制毒品危害之禁令，
    販賣第三、四級毒品，足以戕害國民身心健康，助長濫用毒
    品風氣，危害社會治安，殊值非難；惟念及渠等犯後業已坦
    承犯行，態度尚可；兼衡渠等販賣之對象、次數、數量、賺
    取金額、犯罪手段，及甲○○係本案主嫌，犯罪情節較重，
    丙○○負責記帳、發薪，情節次之，乙○○負責送毒品，情
    節更次之等情狀；暨甲○○自稱高職畢業之智識程度，家庭
    經濟勉持、無婚姻關係、無子女，丙○○自稱大學肄業之智
    識程度，家庭經濟勉持、已婚、目前懷孕（按原審審理時已
    分娩），乙○○自稱高中肄業之智識程度，家庭經濟勉持、
    無婚姻關係、無子女之生活狀態；並兼衡渠等之前科素行（
    構成累犯部分不予重複評價）等一切情狀，就甲○○、丙○
    ○所犯如附表一編號1 至14所示之（修正前）共同販賣第三
    級毒品罪（各14罪），均適用（修正前）毒品危害防制條例
    第17條第2 項「偵查及審判中均自白毒品犯罪」減刑之規定
    ，於其法定本刑「7 年以上有期徒刑」減輕的範圍內，分別
    宣處甲○○如附表一編號1至14所示有期徒刑3 年10月至4年
    2月不等之刑期、丙○○如附表一編號1 至14所示3年8月至4
    年不等之有期徒刑，就乙○○所犯如附表一編號2、4至10所
    示之（修正前）共同販賣第三級毒品罪（共8 罪），均先依
    累犯加重其刑之規定，再適用（修正前）毒品危害防制條例
    第17條第2 項「偵查及審判中均自白毒品犯罪」減輕其刑之
    規定，於前述法定本刑先加重後減輕的範圍內，分別宣處如
    附表一編號2、4至10所示有期徒刑3年7月至3年9月不等之刑
    期，既未逾越法定刑度，亦無濫用自由裁量權限或違反比例
    原則，且屬從最低法定刑度以上酌情從輕量處，量刑妥適，
    無上訴人等3 人上訴意旨所指之顯然失出或有失衡平之情事
    ；第一審判決復就甲○○、丙○○、乙○○前述所犯之罪，
    分別於前述各罪宣告最長之刑期（依序為有期徒刑4年2月、
    4年、3年9月）以上，上訴人等3人所犯各刑合併刑期（依序
    為有期徒刑55年2月、52年10月、29年6月）以下，分別定其
    應執行之刑為有期徒刑7年、5年6月、5年，併均為相關沒收
    、追徵之諭知。客觀上未逾越法定刑度，又未有濫用自由裁
    量權、明顯過重而違反比例原則、重複評價禁止或公平正義
    等原則，核無違法、失當的情形存在，應予維持之旨。經核
    於法並無不合。上訴人等3 人上訴意旨雖以較之其他情節較
    重之類案的判決結果尚嫌過重、或以原判決科刑理由說明未
    臻具體，或未細究各該分工對全部犯罪之影響程度，致有判
    決適用法則不當、理由欠備之違誤云云，然各該他案、各行
    為人間，犯情不同、量刑因子亦殊，難以比附；至原判決就
    各該情狀之量刑說明，用語或較為簡略，然實質上既已參酌
    相關科刑資料調查之結果及科刑範圍辯論之旨，即不影響判
    決之結果，亦無違法可言。綜上，上訴人等3 人此部分之上
    訴意旨，無非置原判決已明白論斷的事項於不顧，就屬原審
    量刑、刑之酌減職權的適法行使，單憑主觀任意指摘，均不
    能認為適法的第三審上訴理由。
六、以上及其他上訴意旨，核與法律規定得為第三審上訴理由之
    違法情形，不相適合，應認本件上訴人等3 人之上訴均違背
    法律上之程式，均予以駁回。
據上論結，應依刑事訴訟法第395條前段，判決如主文。
中    華    民    國   111    年    9     月    29    日
                  刑事第二庭審判長法  官  林  勤  純  
                                  法  官  王  梅  英  
                                  法  官  黃  斯  偉  
                                  法  官  吳  秋  宏  
                                  法  官  李  釱  任  
本件正本證明與原本無異
                                  書記官
中    華    民    國   111    年    10    月    5     日